【裁判字號】    97,易,984
【裁判日期】    970916
【裁判案由】    恐嚇取財
【裁判全文】
臺灣臺中地方法院刑事判決               97年度易字第984號
公  訴  人  臺灣臺中地方法院檢察署檢察官
被      告  丙○○
                    國民
上列被告因恐嚇取財案件，經檢察官提起公訴（96年度偵字第28
840號），本院判決如下：
    主  文
丙○○幫助共同意圖為自己不法之所有，以恐嚇使人將本人之物
交付，處有期徒刑肆月，如易科罰金，以新臺幣壹仟元折算壹日
。
    犯罪事實
一、丙○○明知金融機構帳戶之存摺及金融卡係供自己使用之重
    要理財工具，關係個人財產、信用之表徵，且可預見存摺、
    印章、金融卡及其密碼如交予他人使用，而未加以闡明正常
    用途，極易被利用為與財產有關之犯罪工具，更使犯罪難以
    查緝，竟仍不顧他人可能遭受財產上損害之危險，而基於縱
    若其金融機構帳戶被利用作為遂行他人恐嚇取財之犯罪使用
    ，亦不違背其本意之幫助犯意，於民國96年10月16日，前往
    址設臺中市○○區○○路247 號之合作金庫商業銀行太原分
    行（以下簡稱合作金庫銀行），辦理其設於該銀行帳號：00
    00000000000 號帳戶之印鑑變更手續後，旋於同日或翌（17
    ）日某時，在臺中市○○路與北屯路口處，將上開銀行帳戶
    之存摺、印章及金融卡，交付予不詳姓名年籍之成年人士，
    同時告知該不詳成年人士其金融卡密碼，而容任他人使用其
    上開銀行帳戶以遂行恐嚇取財之犯罪。嗣該不詳成年人士取
    得丙○○上開合作金庫銀行帳戶後，即與其他不詳姓名年籍
    之成年人士共同基於意圖為自己不法所有之恐嚇取財犯意聯
    絡，於同年月19日上午10時許，先由其中1 人自稱係臺中嶺
    東大學老師，而撥打電話予甲○○，詢問甲○○之子是否已
    經返家，甲○○告知其子尚未返家後，再由另2 名不詳成年
    人士撥打電話給甲○○，並恫稱：伊等正在跑路，須要新臺
    幣（下同）3 百萬元，且不能報警及向他人提及此事，否則
    將對甲○○家人不利云云，致甲○○陷於錯誤，而心生畏懼
    ，經與該等不詳成年人士討價還價後，該等不詳成年人士同
    意甲○○僅交付4 萬元，甲○○遂依該等不詳成年人士之指
    示，於同日上午11時28分許，前往宜蘭縣羅東鎮○○路51號
    合作金庫銀行羅東分行，以無摺存款之方式，將4 萬元存入
    丙○○上開合作金庫銀行帳戶內。嗣因甲○○查覺受騙上當
    ，因而報警循線查獲。
二、案經甲○○訴由臺中市警察局第五分局報告臺灣臺中地方法
    院檢察署檢察官偵查起訴。
    理    由
壹、證據能力部分：按被告以外之人於審判外之陳述，雖不符前
    4 條之規定，而經當事人於審判程序同意作為證據，法院審
    酌該言詞陳述或書面陳述作成時之情況，認為適當者，亦得
    為證據。當事人、代理人或辯護人於法院調查證據時，知有
    第159條第1項不得為證據之情形，而未於言詞辯論終結前聲
    明異議者，視為有前項之同意，刑事訴訟法第159條之5定有
    明文。經查，告訴人甲○○於警詢中之陳述，對被告而言，
    其性質雖屬傳聞證據，然其警詢筆錄之內容，業經本院審理
    時予以提示並告以要旨，且經檢察官及被告表示意見，當事
    人已知上述筆錄乃傳聞證據，均未於言詞辯論終結前對該筆
    錄內容異議，依前揭規定，擬制同意作為證據，本院審酌上
    開筆錄作成時，並無不當取供之情形，認為以之作為本案之
    證據亦屬適當，是告訴人於警詢中之陳述自具有證據能力，
    合先敘明。
貳、認定犯罪事實所憑之證據及論罪科刑：
一、訊據被告丙○○固直承有開設上開合作金庫銀行帳戶，並將
    該帳戶之存摺、印章及金融卡交付予他人使用，且告知金融
    卡密碼等情，惟矢口否認有何幫助恐嚇取財犯行，辯稱：是
    伊友人「小林」夫妻告知要以該帳戶作為職業棒球簽賭之用
    ，如有獲利，將給予伊報酬，但在伊交付該帳戶之存摺、印
    章、金融卡不久後，即找不到「小林」夫妻了，伊不知道「
    小林」會將伊之帳戶作為恐嚇取財使用，伊亦是被害人云云
    。經查：
  (一)上開合作金庫銀行帳戶，係被告所開設乙節，除經被告迭於
    警詢、偵查及本院準備程序時供承在卷（見臺中市警察局第
    五分局刑事案件偵查卷宗【下稱警卷】第1、2頁、臺灣臺中
    地方法院檢察署96年度偵字第28840 號偵查卷宗【下稱偵卷
    】第8 頁、本院卷第57頁背面）外，並有該帳戶之新開戶建
    檔登錄單、客戶當月份交易資料查詢單、活期儲蓄存款印鑑
    卡、各類存款分戶交易明細表各1 份附卷可稽（見警卷第13
    、14頁、本院卷第65頁）。又證人即告訴人甲○○於犯罪事
    實欄一、所載時間，遭「小林」等不詳成年人士，以如犯罪
    事實欄一、所載之方式恫嚇，致心生畏懼，遂以無摺存款之
    方式將4 萬元存入被告上開合作金庫銀行帳戶內等情，業據
    證人甲○○於警詢時證述明確（見警卷第4 頁），並有前揭
    客戶當月份交易資料查詢單、分戶交易明細表，及告訴人提
    出之合作金庫銀行存款憑條各 1份附卷可查（見警卷第10、
    13頁、本院卷第65頁），顯見被告上開合作金庫銀行帳戶，
    確經「小林」等不詳成年人士使用於恐嚇取財無訛。
  (二)被告雖以前詞置辯，然查：
  1.被告先於警詢時供稱：伊在96年10月30日早上7 時許，打開
    機車置物廂時，才發現伊設於彰化銀行及合作金庫銀行帳戶
    之存摺及印章均不見了，乃於當日9 時許，前往臺中市○○
    路上之彰化銀行要辦理掛失，銀行人員說伊帳戶有問題，要
    伊直接向警察機關報到云云（見警卷第2 頁）；另於偵查中
    則先供述：伊上開合作金庫銀行帳戶之金融卡密碼是伊國民
    身分證字號末6 碼，伊將之記在筆記簿上，該筆記本一併遺
    失云云；嗣始改稱：伊有將合作金庫銀行帳戶之存摺、提款
    卡等物，交給伊友人作為職業棒球簽賭之用，但伊並未索取
    代價云云（見偵卷第8、9頁）；嗣於本院準備程序時亦供稱
    ：伊將合作金庫銀行帳戶之存摺、印章、提款卡及密碼，交
    給年約40餘歲，綽號「小林」之男性友人，「小林」夫妻說
    要借伊帳戶做職業棒球，伊希望將來可以分到錢，所以就將
    帳戶交給「小林」夫妻，但要如何分錢，當時並未談到，伊
    不知道「小林」夫妻之真實姓名云云（見本院卷第57頁背面
    ）；再於本院審理時又改稱：是「小林」說要做生意，所以
    伊才將帳戶借給「小林」云云（見本院卷第69頁背面）。則
    其就上開合作金庫銀行帳戶之存摺等物，究係遺失或交付給
    「小林」使用；若係交付給「小林」使用，「小林」係要以
    之做為職業棒球簽賭或做生意之用等節，前後供詞均屬兩歧
    ，是否可信，自有可疑；又被告若因事後無法聯絡到「小林
    」，因而主觀上認為係遭受「小林」所欺騙，並自認係被害
    人，則其因辦理掛失而發覺其銀行帳戶業經列為警示帳戶後
    ，更應於警詢時即將其遭「小林」騙取銀行帳戶之存摺等物
    之情，全盤托出，並向員警申告「小林」之犯罪行為，殊無
    加以隱匿，反而另行編造存摺等物遺失之情節，是被告辯稱
    係因「小林」表示要做生意或簽賭職業棒球，方交付其合作
    金庫銀行帳戶之存摺等物云云，並無可採。
  2.按刑法上之故意，可分為直接故意與不確定故意（間接故意
    ），所謂「不確定故意」，係指行為人對於構成犯罪之事實
    ，預見其發生而其發生並不違背其本意者，刑法第13條第 2
    項定有明文；復以幫助犯成立之要件，除須有幫助行為外，
    須行為人有幫助之故意，而其故意內涵，除須行為人對其所
    實施幫助行為有違法性之認識或有認識之可能外（構成要件
    故意或故意責任），尚須對於正犯所實施犯罪行為有具體之
    認識或有認識之可能性，亦即從犯對於正犯所實施之全部犯
    罪構成要件該當性之事實應有所認識或有認識之可能性。衡
    情任何人均可辦理金融機構帳戶存摺使用，是如無正當理由
    ，實無借用他人存摺使用之理，而金融機構帳戶存摺亦事關
    個人財產權益之保障，其專有性甚高，除非本人或與本人具
    親密關係者，難認有何理由可自由流通使用該存摺。又一般
    人均有妥為保管及防止他人任意使用金融帳戶之存摺等物之
    認識，縱特殊情況偶需交付他人使用，亦必深入瞭解用途及
    合理性，始予提供，且該等專有物品如落入不明人士手中，
    而未加以闡明正常用途，極易被利用為與財產有關之犯罪工
    具，此為吾人依一般生活認知所易於體察之常識，而有犯罪
    意圖者，非有正當理由，竟徵求他人提供帳戶，客觀上可預
    見其目的，係供為某筆資金之存入，嗣再行領出之用，且該
    筆資金之存入及提領過程係有意隱瞞其流程及行為人身分曝
    光之用意，一般人本於一般認知能力均易於瞭解；尤以邇來
    因恐嚇取財集團猖獗，報章媒體屢屢報導其均以蒐購人頭帳
    戶作為其恐嚇取財供匯款之工具，政府並因而於電子或平面
    媒體廣為宣導防止民眾受騙，被告為智慮成熟之成年人，況
    其於本院準備程序時亦供承：伊知道社會上有很多人利用人
    頭帳戶詐騙被害人，讓被害人匯錢到帳戶裡面等語（見本院
    卷第57頁），是其應可預見將其上開合作金庫銀行帳戶之存
    摺、印章、金融卡及其密碼提供予他人使用，將幫助他人實
    施恐嚇取財犯罪，但仍將其合作金庫銀行帳戶之存摺、印章
    、金融卡及其密碼交付予不詳姓名年籍成年人士，顯具縱有
    人以其該銀行帳戶實施恐嚇取財之犯罪，亦不違背其本意之
    幫助意思至明。
  3.本件被告雖無法明確供述交付上開合作金庫銀行帳戶之存摺
    、印章、金融卡及其密碼予不詳姓名年籍成年人士之時間，
    然觀諸其於警詢時供稱：伊於96年10月上旬將2 千元存入合
    作金庫銀行帳戶後，就未再使用該帳戶等語（見警卷第2 頁
    ）；又於偵查中供稱：96年10月16日辦理變更印鑑卡上之簽
    名係伊親自簽名等語（見偵卷第9 頁）；復於本院準備程序
    供述：伊並未在96年10月17日自伊合作金庫銀行帳戶內領出
    2 千元等語（見本院卷第57頁背面），並參諸前揭各類存款
    分戶交易明細表所示被告合作金庫銀行帳戶於96年10月間，
    僅有16日有存款2 千元之紀錄等情（見本院卷第65頁），堪
    認被告交付該帳戶之存摺、印章、金融卡及密碼交付予該不
    詳姓名年籍成年人士之時間，應係在96年10月16日辦理變更
    印鑑手續、存入2千元後，至同年月17日領出2千元之前某時
    ，堪以認定。
  (三)綜上所述，被告前開辯詞，顯係事後卸責之詞，並無可採。
    本件事證明確，被告幫助恐嚇取財犯行堪以認定，應予依法
    論科。
二、按刑法上之幫助犯，係指以幫助之意思，對於正犯資以助力
    ，而未參予實施犯罪之行為者而言。次按刑法第346條第1項
    之恐嚇取財罪，與刑法第339條第1項之詐欺取財罪，二者之
    區別，在於前者係施用使人心生畏怖之恐嚇手段，致被害人
    心生畏懼，明知不應交付財物而交付，後者則係施用詐術手
    段，使人陷於錯誤，誤信為應交付財物而交付。惟上開之恐
    嚇手段，常以虛假之事實為內容，故有時亦不免含有詐欺之
    性質，倘含有詐欺性之恐嚇取財行為，足使人心生畏懼時，
    自應僅論以高度之恐嚇取財罪，殊無再適用詐欺取財罪之餘
    地（最高法院84年度臺上字第1993號判決意旨參照）。查告
    訴人遭該等不詳成年人士以如犯罪事實欄所載之方式恫嚇，
    致心生畏懼，雖此係詐術，惟客觀上亦足以使告訴人心生畏
    懼，依上開最高法院之見解，就如犯罪事實欄所載，該不詳
    成年人士所為，應係犯刑法第346條第1項之恐嚇取財罪。被
    告將其所有之上開合作金庫銀行帳戶提供予上開不詳成年人
    士作為恐嚇取財之匯款指定帳戶，乃係基於幫助該等成年之
    不詳人士恐嚇取財之不確定故意，而被告提供上開合作金庫
    銀行帳戶之行為，要屬恐嚇取財構成要件以外之行為，則被
    告應屬以幫助之意思，參與恐嚇取財構成要件以外之行為，
    核其所為，係幫助犯刑法第346條第1項之恐嚇取財罪，並依
    刑法第30條第2 項之規定按正犯之規定減輕其刑。爰審酌被
    告明知目前社會上詐騙集團犯案猖獗，時有利用人頭帳戶恐
    嚇取財之情事，竟仍率爾將其銀行帳戶交付他人使用，增加
    檢警犯罪偵查之困難性，等同助長犯罪，對社會秩序危害非
    輕，且被告犯罪後矢口否認犯行，欠缺認錯悔過之具體表現
    ，亦迄未能與被害人達成和解，並賠償其等所受損害，惟念
    其並未實際參與恐嚇取財之犯罪，責難性較小等一切情狀，
    量處如主文所示之刑，並諭知易科罰金之折算標準，以示懲
    儆。
據上論斷，應依刑事訴訟法第299條第1 項前段，刑法第30條第1
項、第2項、第346條第1項、第41條第1 項前段，刑法施行法第1
條之1，判決如主文。
本案經檢察官乙○○到庭執行職務。
中    華    民    國    97    年     9    月    16    日
                  刑事第四庭    審判長法  官  唐光義
                                      法  官  洪挺梧
                                      法  官  郭妙俐
上正本證明與原本無異。
如不服本判決，應於判決送達後10日內向本院提出上訴狀，上訴
於臺灣高等法院臺中分院（須附繕本）。
上訴書狀如未敘述理由，應於上訴期間屆滿後20日內補提理由書
於本院。
                                      書記官  廖鳳美
中    華    民    國    97    年      9   月    16    日
附錄本案論罪科刑法條全文：
刑法第30條
幫助他人犯罪者，為從犯。雖他人不知幫助之情者，亦同。
從犯之處罰，得按正犯之刑減輕之。
刑法第346條
意圖為自己或第三人不法之所有，以恐嚇使人將本人或第三人之
物交付者，處6月以上5年以下有期徒刑，得併科1 千元以下罰金
。
以前項方法得財產上不法之利益，或使第三人得之者，亦同。
前2項之未遂犯罰之。


司法院資訊處製作；財團法人民間司法改革基金會備份。
